臺灣士林地方法院民事判決
109年度家繼訴字第66號
原      告  郭建宏
            郭財龍
            郭晉瑋
共      同
訴訟代理人  陳俊瑋律師
被      告  郭宏明
上列當事人間請求分割遺產事件，本院於民國111年4月19日言詞
辯論終結，判決如下：
    主      文
被繼承人郭闕品所遺如附表所示之財產，應按附表「分割方法欄
」所示方法分割。
訴訟費用由兩造各負擔四分之一。
    事實及理由
一、原告主張：兩造為被繼承人郭闕品之全體子女，於民國108
    年7月28日郭闕品死亡後，為其遺產之全體繼承人，應繼分
    各四分之一。另郭闕品除遺有除如附表編號一至十二所示財
    產外，且被告為購買汽車及房產，曾向郭闕品分別借款新臺
    幣（下同）50萬元及100萬元，至今尚未清償，因而對郭闕
    品負有債務，應在分割遺產時被告之應繼分內扣還。此外，
    伊等為郭闕品支付塔位費用1萬5,900元、喪葬費用1萬5,200
    元，扣除已領取之勞保喪葬津貼13萬7,400元後，不足之數
    額亦應由遺產支付。茲因兩造無法協議分割郭闕品之遺產，
    為此依民法第1164條訴請裁判分割，並聲明：如附表編號一
    至九所示不動產應由原告按各三分之一之比例分割為分別共
    有，另附表編號十至十二所示存款中之29萬1,297元先分配
    為被告所有，其餘則由原告平均分配。
二、被告則以：伊未曾向郭闕品借款購買汽車或房產，原告亦未
    能證明確有借款及郭闕品已交付金錢使消費借貸關係成立等
    事實，且原告已領取之勞工保險喪葬補助，應先用於郭闕品
    之喪葬費用，不足數額始得由遺產支付。又如附表編號一至
    六所示房地（下稱「南港房地」）之價值至少逾756萬元，
    原告援用之遺產稅核定價值，且應將該房地變價分割以促進
    不動產之利用，可見原告之分割方案不公平，如原告堅認該
    房地破舊而價值不高，伊也願意單獨繼承後進行找補等語為
    抗辯，並聲明：郭闕品之遺產均應由兩造各取得四分之一。
三、兩造不爭執事項（見本院卷二第123頁）：
　㈠兩造為郭闕品全體子女，於108年7月28日郭闕品死亡後，為
    其遺產之全體繼承人，法定應繼分各四分之一。
　㈡原告為郭闕品支付塔位及喪葬費用16萬7,900元，扣除已領取
    之喪葬補助13萬7,400元後，其餘由原告墊付。
　㈢郭闕品身故之富邦人壽保險理賠金，因已指定受益人，均非
    遺產。
　㈣除下述爭點外，郭闕品之遺產如附表編號一至十二所示。
　㈤南港路房地之價值為799萬1,856元。
　㈥如附表編號七至九所示土地之價值，應採用遺產稅之核定價
    值。　
四、本件經兩造協議簡化爭點為：㈠被告是否為購車及房產，分
    別向郭闕品借款50萬元、100萬元，且尚未清償？㈡郭闕品之
    遺產應如何分割（見本院卷二第125頁）？
五、「稱消費借貸者，謂當事人一方移轉金錢或其他代替物之所
    有權於他方，而約定他方以種類、品質、數量相同之物返還
    之契約」，民法第474條第1項定有明文。次按「繼承人中如
    對於被繼承人負有債務者，於遺產分割時，應按其債務數額
    ，由該繼承人之應繼分內扣還」，同法第1172條亦有明定。
    經查，原告主張：被告為購買汽車及房產，曾向郭闕品分別
    借款50萬元及100萬元，且至今尚未清償等語，業據提出郭
    闕品自行書寫之紀錄為佐（見本院卷一第39頁），並經方林
    阿娥到庭證稱：伊與郭闕品是40餘年的朋友，除每年都會在
    長青會見面1次，每2週也都會一起去歌友會，郭闕品除了給
    每個兒子即兩造各100萬元買房子外，還在3年多前借給被告
    100萬元買房子，另外借了被告50萬元買車子，被告到現在
    都沒有還錢等語（見本院卷一第259-263頁），核與李玉霞
    證稱：伊與郭闕品是50餘年的鄰居，也是20餘年的歌友，郭
    闕品曾提到被告向她借了50萬元去買車，後來又借了100萬
    元，但沒提到用途，被告都還沒清償等語相符（見本院卷一
    第267-269頁）。又被告對此雖先辯稱從未向郭闕品取款購
    買房產或汽車云云（見本院卷一第265頁），且經本院依職
    權調得發票日為104年9月24日之郵局劃撥支票並提示後（見
    本院卷二第197頁），被告仍執言辯稱：伊只是在郭闕品交
    付該支票時在其上簽名，簽名完後就還給郭闕品云云，終因
    本院明確詢及資金流向，始知無法繼續掩飾，遂自承：該支
    票之90萬元，確實是由郭闕品交給伊購買房產之代銷公司等
    語（見本院卷二第211頁），不再否認郭闕品曾為其交付購
    屋款項中之90萬元一情屬實。再參以郭闕品除於104年9月24
    日以上開支票為被告支付購屋款項90萬元外，亦於同年5月5
    日自郵局帳戶匯轉10萬元至被告之台北富邦銀行帳戶，被告
    此後則於同年10月26日買賣取得現住房地等情，有郵局客戶
    歷史交易清單、建物登記謄本等可佐（見本院卷二第137-13
    9頁、卷一第295-297頁），且被告配偶黃沛忻名下也確實有
    登記購入之車輛（見本院卷二第67、121頁），經本院綜核
    上揭事證，堪信原告主張：被告迄未清償向郭闕品借款購車
    之50萬元及購屋之100萬元等語，值為採取。被告猶辯稱：
    郭闕品郵局匯款及提供支票之時間，與伊取得現住房地之時
    間有所差距，且方林阿娥、李玉霞之證述不得採信，郭闕品
    所書紀錄更無法證明伊有借款云云，經核不過係恣意將上揭
    證據割裂後飾詞否認，委無憑採。從而，被告既對郭闕品負
    有150萬元之借款債務，自應依前揭民法第1172條之規定，
    在分割遺產時自其應繼分中扣還。
六、兩造為郭闕品之全體繼承人，於繼承開始後對郭闕品之遺產
    為公同共有，且未見有何依法律規定或契約訂定不得分割之
    情形，故原告依民法第1164條前段訴請裁判分割郭闕品之遺
    產，自屬有據。又公同共有物分割之方法，依民法第830條
    第2 項之規定，依分別共有物分割之規定，即以原物分配或
    變賣分割為之，將遺產之公同共有關係終止改為分別共有關
    係，性質上亦屬分割遺產方法之一（最高法院82年度台上字
    第748 號判決意旨參照）。再裁判分割共有物訴訟，為形式
    之形成訴訟，其事件本質為非訟事件，究依何種方式為適當
    ，法院有自由裁量之權，應斟酌當事人之聲明、共有物之性
    質、經濟效用及全體共有人之利益等公平決之，不受當事人
    聲明之拘束。茲查：
　㈠「關於遺產管理、分割及執行遺囑之費用，由遺產中支付之
    」，民法第1150條前段定有明文。本件兩造既不爭執原告在
    繼承開始後，為郭闕品墊付塔位及喪葬費用3萬0,500元（計
    算式：167,900₋137,400₌30,500），自應依前揭規定由郭闕
    品之遺產支付。
　㈡郭闕品所遺如附表所示財產之價值計為1,044萬7,984元，扣
    除上開應先支付原告之遺產管理費用3萬0,500元後，所餘價
    值為1,041萬7,484元，以兩造之應繼分比例各四分之一計算
    ，兩造應繼財產之價值各為260萬4,371元。又被告既對於郭
    闕品負有150萬元之債務應予扣還，業如上述，則被告在分
    割遺產時所得分配之遺產價值即為110萬4,371元（計算式：
    2,604,371₋1,500,000₌1,104,371）。
　㈢本院考量兩造關係不佳，不僅就被告是否對郭闕品負有借款
    債務之事爭執激烈，更為被告是否未能孝順郭闕品，甚有無
    驅趕郭闕品離家等情事存在相當之歧見，此有簡訊紀錄可憑
    （見本院卷一第47-50頁）。是以，如將郭闕品遺產中之不
    動產分割為被告與原告分別共有，恐將因共有人間之關係不
    睦，致妨礙不動產之利用與處分。再經衡酌郭闕品其他遺產
    之性質均為存款，並為確保繼承人間公平性後，爰將附表編
    號十、十一所示存款中之110萬4,371元，先分配為被告單獨
    所有，以滿足被告尚應受分配之應繼遺產價值。至附表編號
    一至九所示不動產，經衡酌原告三人間尚無關係不佳之情事
    ，自應依循原告之意見，按原告各三分之一之比例分割為其
    等分別共有，另編號十二所示存款，以及編號十、十一所示
    存款中經扣除已分配被告之餘額，則應按原告各三分之一之
    比例分配為原告各自所有。
七、綜上所述，原告訴請分割郭闕品所遺如附表所示之財產，為
    有理由，並應依上述即如附表「分割方法」欄所示方法分割
    ，始為允妥。
八、本件事證明確，兩造其餘攻擊防禦方法及所提證據，核與裁
    判結果無影響，不再逐一贅述論列，附此敘明。
九、訴訟費用負擔之依據：家事事件法第51條、民事訴訟法第80
    條之1、第85條第1項但書。
中　　華　　民　　國　　111 　年　　5 　　月　　13　　日
                  家事庭    法  官  郭躍民
以上正本證明與原本無異。
如對本判決上訴，須於判決送達後20日內向本院提出上訴狀。如
委任律師提起上訴者，應一併繳納上訴審裁判費。　　　　　　
中　　華　　民　　國　　111 　年　　5 　　月　　13　　日
                            書記官  劉雅萍
附表一：郭闕品之遺產
編號 遺 產 項 目 面  積  價  值 (元) 分割方法   權利範圍     一 門牌號碼臺北市○○區○○路0段00巷0○0號4樓房屋 73.51㎡           7,991,856       編號一至九所示不動產，均按原告各三分之一之比例，分割為原告分別共有。    1／1     二 坐落臺北市○○區○○段○○段00地號土地 155㎡      66／5,400    三 坐落同上小段16地號土地 1,836㎡      66／5,400    四 坐落同上小段16之3地號土地 21㎡      66／5,400    五 坐落同上小段16之4地號土地 5㎡      66／5,400    六 坐落同上小段16之5地號土地 8㎡      66／5,400    七 坐落同上小段16之2地號土地 123㎡  209,708    66／5,400    八 坐落同上小段17之1地號土地 51㎡  115,940    66／5,400    九 坐落同上小段33之1地號土地 102㎡  224,486    66／5,400    十 彰化銀行帳號00000000000000號存款   449,560 編號十、十一所示存款中之1,104,371元分配為被告所有，其餘則按原告各三分之一比例分配。 十一 彰化銀行帳號000000000000號存款   1,000,000  十二 郵局帳號00000000000000號郵政儲金   456,434 按原告各三分之一之比例分配。